【裁判字號】    99,家訴,51
【裁判日期】    990525
【裁判案由】    確認婚姻無效
【裁判全文】
臺灣高雄地方法院民事判決              99年度家訴字第51號
原      告  乙○○
被      告  丙○○
上列當事人間確認婚姻不成立等事件，本院於民國99年5 月11日
言詞辯論終結，判決如下：
    主      文
確認原告與被告間之婚姻不成立。
訴訟費用由被告負擔二分之一，餘由原告負擔。
    事實及理由
一、本件原告起訴主張：兩造實際上並未於民國91年4 月28日中
    午在住宅舉行結婚之公開儀式，係被告獨自於99年5 月9 日
    ，持結婚證書前往戶政事務所辦理結婚登記，兩造雖已依戶
    籍法為結婚登記，可推定已結婚，惟兩造並未履踐結婚之公
    開儀式及二人以上證人之婚姻方式，故兩造之婚姻未符合修
    正前民法第982 條結婚成立之法定要式，為此，訴請確認兩
    造間婚姻關係不成立等語，並聲明：確認兩造間之婚姻關係
    不成立。
二、被告則陳稱略以：兩造結婚並未於91年4 月28日當日在住宅
    舉行公開儀式，但結婚證書是原告所購買，兩造嗣於91年5
    月9 日，一同前往戶政機關辦理結婚登記，兩造婚姻確實不
    成立等語。
三、按確認法律關係之訴，非原告有即受確認判決之法律上利益
    者，不得提起，民事訴訟法第247 條第1 項前段定有明文。
    而所謂即受確認判決之法律上利益，係指因法律關係之存否
    不明確，致原告在私法上之地位有受侵害之危險，而此項危
    險得以對於被告之確認判決除去之者而言，故確認法律關係
    成立或不成立之訴，苟具備前開要件，即得謂有即受確認判
    決之法律上利益，最高法院42年臺上字第1031號判例意旨可
    供參酌。次按關於親屬之事件，在民法親屬編修正前發生者
    ，除本施行法有特別規定外，不適用修正後之規定。又96年
    5 月4 日修正之民法第982 條之規定，自公布後一年施行。
    民法親屬編施行法第1 條後段、第4 條之1 第1 項分別定有
    明文。再結婚，應有公開儀式及二人以上之證人。經依戶籍
    法為結婚之登記者，推定其已結婚。96年5 月23日修正公布
    前民法第982 條亦有明文。本件原告雖主張兩造結婚不具備
    修正前民法第982 條第1 項之方式，婚姻應不成立，惟因兩
    造已於91年5 月9 日依戶籍法為結婚之登記，有戶籍謄本在
    卷可稽，依照上開規定，兩造在法律上既推定為已結婚，而
    形式上仍有婚姻關係存在，在未有反證推翻兩造之婚姻關係
    前，兩造間之夫妻關係即繼續存在。是以兩造間之婚姻關係
    存否既不明確，而此不安之狀態得以確認判決除去之。從而
    ，本件原告訴請確認兩造間之婚姻關係不成立，藉以除去戶
    籍上之登記，應認其有即受確認判決之法律上利益。再按關
    於認諾效力之規定，於婚姻事件不適用之。關於訴訟上自認
    及不爭執事實效力之規定，在確認婚姻成立或不成立之訴，
    於婚姻成立或不成立之原因、事實，不適用之。民事訴訟法
    第574 條第1 項、第2 項定有明文。本件被告雖到庭自認兩
    造結婚並未舉行公開儀式，然揆諸上述規定，仍不發生自認
    之效力，本院仍應調查其他事證以查明是否與事實相符。以
    上均先予敘明。
四、原告主張兩造結婚並未舉行公開儀式，僅於91年5 月9 日向
    戶政機關辦理結婚登記之事實，業據提出戶籍謄本、結婚證
    書影本等各1 件為證，復據證人即結婚證書上之證婚人甲○
    ○到庭證稱：「問：〈提示結婚證書〉上面證婚人的印章及
    簽名是否你所為？）是。只有我媽拿給我簽而已。當時也沒
    有婚禮、沒有公開儀式」等語綦詳（見本院99年5 月11日言
    詞辯論筆錄），且為被告所不爭執，堪信為真實。準此，兩
    造雖於91年5 月9 日辦妥結婚登記，而有婚姻之形式，惟兩
    造既未舉行結婚之公開儀式，其婚姻顯不合於修正前民法第
    982 條第1 項所定之形式要件。從而，原告訴請確認兩造間
    之婚姻關係不成立，洵屬有據，應予准許。
五、本件兩造結婚因未有公開之儀式，致婚姻關係不成立，已如
    上述，則必藉由判決始得確認，此實不可歸責於被告，被告
    本可與原告互換地位提起本件訴訟，原告訴請確認兩造婚姻
    不成立雖於法有據，然被告之應訴乃法律規定所不得不然，
    則被告所為自為伸張或防衛權利所必要，本院因認本件訴訟
    費用應由兩造共同負擔，較為公允。
六、據上論結，本件原告之訴為有理由，依民事訴訟法第81條第
    2 款，判決如主文。
中    華    民    國    99    年    5     月    25    日
                  家事法庭法  官  郭佳瑛
正本係照原本作成。
如不服本判決，應於送達後20日內，向本院提出上訴狀。
中    華    民    國    99    年    5     月    25    日
                          書記官  曾小玲

司法院資訊處製作；財團法人民間司法改革基金會備份。
